---
title: "Taylor Swift"
author: "Mykola Utkin"
date: today
date-format: iso
# toc: true
# toc-depth: 2
number-sections: true
format:
  html:
    # toc: true
    # toc-depth: 2
    # toc-title: "Зміст"
    # toc-location: right
    # idea from https://quarto.org/docs/output-formats/html-code.html
    number-sections: true
    code-fold: true
    code-tools: true
    df-print: paged
    highlight-style: atom-one-light
editor_options: 
  chunk_output_type: console
---

```{r}
#| label: setup
#| include: false
library(ggrepel)
library(patchwork)
library(scales)
library(tidyverse)
library(plotly)
library(tidytuesdayR)
library(stringr)
```

## Історія

Протягом деякого часу я думав використовувати цей [dataset](https://github.com/rfordatascience/tidytuesday/blob/main/data/2025/2025-05-27/readme.md), але передумав. Причина дуже проста - я не придумав що там можна було такого цікавого і нового показати візуально, тому взяв новий  [dataset](https://github.com/rfordatascience/tidytuesday/blob/main/data/2023/2023-10-17/readme.md).

# Преший графік - Коли виходили альбоми Тейлор і їх оцінка на IMDB

## Першочергові штучки:
```{r}
#| tbl-cap: Taking data and making it comfortable to read
#| eval: false

tuesdata <- tidytuesdayR::tt_load(2023, week = 42)
taylor_album_songs <- tuesdata$taylor_album_songs
taylor_albums <- tuesdata$taylor_albums

album_songs <- taylor_album_songs |> 
  group_by(album_name) |> 
  summarise(
    songs = paste(track_name, collapse = ", "),
    avg_valence = mean(valence, na.rm = TRUE),
    .groups = "drop"
```
Беремо дані які є в відкритому доступі і беремо їх на обробку. Після цього, спрощуємо собі життя переносячі всі пісні одного альбому в один рядок.

```{r}
#| include: false # Це для того щоб не бачити код але він працював і не виводився, а ехо для того щоб результат був а код ні
#тут же є і евал - фалс це для того щоб показувався лише код без обчислення
tuesdata <- tidytuesdayR::tt_load(2023, week = 42)
taylor_album_songs <- tuesdata$taylor_album_songs
# taylor_album_songs
taylor_albums <- tuesdata$taylor_albums
# taylor_albums

taylor_album_songs <- taylor_album_songs |>
  mutate(album_name = str_trim(str_to_lower(album_name)))
# unique(taylor_album_songs$album_name)

taylor_albums <- taylor_albums |>
  mutate(album_name = str_trim(str_to_lower(album_name)))

# Середнє valence + список пісень для кожного альбому
album_songs <- taylor_album_songs |> 
  group_by(album_name) |> 
  summarise(
    songs = paste(track_name, collapse = ", "),
    avg_valence = mean(valence, na.rm = TRUE),
    .groups = "drop"
  )
```

## Інтерактивна частина при наводженні на точки:

```{r}
#| tbl-cap: How to make it look somehow good
#| eval: false

mutate(
    album_year = as.numeric(substr(album_release, 1, 4)),
    label_text = paste0(
      "<b>", str_to_title(album_name),"<b>",
      "📅 Release: ", album_release,
      "⭐ Metacritic: ", metacritic_score, 
      "🎵 Avg Valence: ", round(avg_valence, 2),
      "<b>Tracklist:</b>", songs
    )
  )

fig <- plot_ly(
  data = taylor_albums,
  x = ~album_year,
  y = ~metacritic_score,
  type = 'scatter',
  mode = 'lines+markers',
  text = ~label_text,
  ...
```
Тут я показую те, як ми будемо бачити те, як буде відображатися інформацію всередині графіку.


```{r}
#| include: false
# Об'єднання з даними про альбоми
taylor_albums <- taylor_albums |> 
  left_join(album_songs, by = "album_name") |> 
  mutate(
    album_year = as.numeric(substr(album_release, 1, 4)),
    label_text = paste0(
      "<b>", str_to_title(album_name), "</b><br>",
      "📅 Release: ", album_release, "<br>",
      "⭐ Metacritic: ", metacritic_score, "<br>",
      "🎵 Avg Valence: ", round(avg_valence, 2), "<br>",
      "<b>Tracklist:</b><br>", songs
    )
  )
fig <- plot_ly(
  data = taylor_albums,
  x = ~album_year,
  y = ~metacritic_score,
  type = 'scatter',
  mode = 'lines+markers',
  text = ~label_text,
  hoverinfo = 'text',
  line = list(shape = "spline", width = 4, color = "#505078"),
  marker = list(
    size = 18,
    color = ~avg_valence,
    line = list(color = "white", width = 2)
  )
) |>
  layout(
    title = list(
      text = "<b>Taylor Swift: Metacritic Scores Over Time</b>",
      font = list(size = 24, color = "#2b2b2b")
    ),
    xaxis = list(
      title = "Album Release Year",
      tickformat = "d",
      showgrid = FALSE
    ),
    yaxis = list(
      title = "Metacritic Score",
      showgrid = TRUE,
      gridcolor = "#DCDCDC",
      zeroline = FALSE
    ),
    hoverlabel = list(
      bgcolor = "white",
      font = list(color = "black", size = 13)
    ),
    plot_bgcolor = "#F8F8F8",
    paper_bgcolor = "white",
    margin = list(l = 80, r = 40, t = 80, b = 60)
  )
```

## Фінальний варіант першого графіку
```{r}
#| echo: false
fig
```
Давайте додатково пояснимо що тут відбувається - перед нами графік того - **коли вийшли альбоми Тейлор Свіфт і як їх оцінили критики на сайті IMDB** . Тут ми чітко бачимо залежність між часом і успішністю її творчості, де на початку кар'єри її альбоми були не такі милозвучні, і під кінець 2022 року вона показує себе набагато краще в музичних аспектах.


# Другий графік - Рейтинг альбомів по популярності 

## Будемо малювати графік по наступним метрикам:

```{r}
#| eval: false

fig_albums <- taylor_albums |>
  arrange(desc(metacritic_score)) |>
  mutate(album_name = str_to_title(album_name)) |>
  plot_ly(
    x = ~reorder(album_name, metacritic_score),
    y = ~metacritic_score,
    type = "bar",
    text = ~paste0(
      "<b>", album_name, "</b>",
      "📅 ", album_year,
      "⭐ Metacritic: ", metacritic_score, 
      "🎵 Avg Valence: ", round(avg_valence, 2)
    ),
  ...
```
Аналогічно схожому відрізку коду який був раніше, відмінність поки-що в аргументі **x** i **y**.


```{r}
#| echo: false

fig_albums <- taylor_albums |>
  arrange(desc(metacritic_score)) |>
  mutate(album_name = str_to_title(album_name)) |>
  plot_ly(
    x = ~reorder(album_name, metacritic_score),
    y = ~metacritic_score,
    type = "bar",
    text = ~paste0(
      "<b>", album_name, "</b><br>",
      "📅 ", album_year, "<br>",
      "⭐ Metacritic: ", metacritic_score, "<br>",
      "🎵 Avg Valence: ", round(avg_valence, 2)
    ),
    hoverinfo = "text",
    marker = list(
      color = ~avg_valence,
      line = list(color = "white", width = 1.5)
    )
  ) |>
  layout(
    title = list(
      text = "<b> Taylor Swift Albums Ranked by Metacritic Score</b>",
      font = list(size = 22)
    ),
    xaxis = list(title = "", categoryorder = "total descending"),
    yaxis = list(title = "Metacritic Score", range = c(0, 100)),
    plot_bgcolor = "#F8F8F8",
    paper_bgcolor = "white",
    margin = list(l = 80, r = 40, t = 60, b = 100)
  )

fig_albums
```

## Чого ж воно нам каже що ми не бачимо ще 2 штук ?

```{r}
missing_valence_albums <- taylor_albums |>
  filter(is.na(avg_valence)) |>
  mutate(album_name = str_to_title(album_name)) |>
  pull(album_name)
missing_valence_albums
```

Грубо кажучи по цим альбомам були пробіли в даних, наприклад спотіфай не дав нам повну інформацію по цим альбомам з тої чи іншої причини


# Візуалізація 3: Топ-5 пісень за позитивністю (valence) {#valence-top5}

## Будемо рахувати за наступним принципом:

```{r}
#| eval: false

top_songs <- taylor_album_songs |>
  filter(!is.na(valence)) |>
  arrange(desc(valence)) |>
  slice_head(n = 5) |>
  mutate(
    track_name = str_to_title(track_name),
    album_name = str_to_title(album_name),
    label_text = paste0(
      "<b>", track_name, "</b>",
      "💿 Album: ", album_name,
      "🎵 Valence: ", round(valence, 2)
    )
  )

fig_songs <- plot_ly(
  data = top_songs,
  x = ~reorder(track_name, valence),
  y = ~valence,
  type = "bar",
  text = ~label_text,
```

## Фінальна третя таблиця 

```{r}
#| echo: false
# Обчислюємо середній valence по кожній пісні
top_songs <- taylor_album_songs |>
  filter(!is.na(valence)) |>
  arrange(desc(valence)) |>
  slice_head(n = 5) |>
  mutate(
    track_name = str_to_title(track_name),
    album_name = str_to_title(album_name),
    label_text = paste0(
      "<b>", track_name, "</b><br>",
      "💿 Album: ", album_name, "<br>",
      "🎵 Valence: ", round(valence, 2)
    )
  )

fig_songs <- plot_ly(
  data = top_songs,
  x = ~reorder(track_name, valence),
  y = ~valence,
  type = "bar",
  text = ~label_text,
  hoverinfo = "text",
  marker = list(
    color = ~valence,
    line = list(color = "white", width = 1.5)
  )
) |>
  layout(
    title = list(
      text = "<b> Top 5 Happiest Taylor Swift Songs (Valence)</b>",
      font = list(size = 22)
    ),
    xaxis = list(title = "", categoryorder = "total descending"),
    yaxis = list(title = "Valence (Mood Score)", range = c(0, 1)),
    plot_bgcolor = "#F8F8F8",
    paper_bgcolor = "white",
    margin = list(l = 80, r = 40, t = 60, b = 100)
  )


fig_songs    # топ-5 пісень
```
