---
title: "Просторовий аналіз умов праці в Україні"
subtitle: "Статистика праці за областями (2015-2019 рр.)"
author: "Mykola Utkin"
format:
  html:
    toc: true
    toc-depth: 3
    code-fold: show
    theme: cosmo
    fig-width: 12
    fig-height: 10
---

## Вступ

Цей аналіз досліджує просторовий розподіл умов праці в областях України з використанням офіційної статистики праці за 2015-2019 роки. Ми розглядаємо частку працівників, які працюють у шкідливих умовах, та візуалізуємо регіональні диспропорції за допомогою хороплетичних карт.

**Цілі дослідження:**

1. Скласти карту відсотка працівників у шкідливих умовах праці за областями

2. Визначити регіональні закономірності та диспропорції в безпеці праці

3. Проаналізувати часові зміни між 2015 та 2019 роками

4. Візуалізувати промислову концентрацію та її зв'язок з умовами праці

## Налаштування та завантаження даних

```{r setup, message=FALSE, warning=FALSE}

if (!require("pacman")) install.packages("pacman")
pacman::p_load(
  sf,
  tidyverse,
  giscoR,
  rnaturalearth,
  scales,
  viridis,
  patchwork,
  knitr,
  here
)

options(scipen = 999)
```


## Крок 1: Завантаження просторових даних

```{r load-spatial}

ukraine_oblasts <- read_sf("data/geoBoundaries-UKR-ADM1.shp")


glimpse(ukraine_oblasts)

# Check unique oblast names
cat("Number of regions:", nrow(ukraine_oblasts))
cat("\nOblast names:")
print(sort(unique(ukraine_oblasts$shapeName)))
```

### Нормалізуємо назви областей

```{r standardize-names}

ukraine_oblasts <- ukraine_oblasts |>
  mutate(
    oblast_standard = case_when(
      shapeName == "Volyn Oblast" ~ "Волинська",
      shapeName == "Rivne Oblast" ~ "Рівненська",
      shapeName == "Zhytomyr Oblast" ~ "Житомирська",
      shapeName == "Kyiv Oblast" ~ "Київська",
      shapeName == "Chernihiv Oblast" ~ "Чернігівська",
      shapeName == "Sumy Oblast" ~ "Сумська",
      shapeName == "Kharkiv Oblast" ~ "Харківська",
      shapeName == "Luhansk Oblast" ~ "Луганська",
      shapeName == "Donetsk Oblast" ~ "Донецька",
      shapeName == "Zaporizhia Oblast" ~ "Запорізька",
      shapeName == "Kherson Oblast" ~ "Херсонська",
      shapeName == "Autonomous Republic of Crimea" ~ "АР Крим",
      shapeName == "Sevastopol" ~ "Севастополь",
      shapeName == "Mykolaiv Oblast" ~ "Миколаївська",
      shapeName == "Odessa Oblast" ~ "Одеська",
      shapeName == "Vinnytsia Oblast" ~ "Вінницька",
      shapeName == "Cherkasy Oblast" ~ "Черкаська",
      shapeName == "Poltava Oblast" ~ "Полтавська",
      shapeName == "Dnipropetrovsk Oblast" ~ "Дніпропетровська",
      shapeName == "Kirovohrad Oblast" ~ "Кіровоградська",
      shapeName == "Khmelnytskyi Oblast" ~ "Хмельницька",
      shapeName == "Ternopil Oblast" ~ "Тернопільська",
      shapeName == "Lviv Oblast" ~ "Львівська",
      shapeName == "Ivano-Frankivsk Oblast" ~ "Івано-Франківська",
      shapeName == "Zakarpattia Oblast" ~ "Закарпатська",
      shapeName == "Chernivtsi Oblast" ~ "Чернівецька",
      shapeName == "Kyiv" ~ "Київ",
      TRUE ~ shapeName
    )
  )

ggplot(ukraine_oblasts) +
  geom_sf(fill = "lightblue", color = "white", size = 0.5) +
  theme_void() +
  labs(title = "Україна: поділ на області")
```

## Step 2: Завантажуємо вже дані по роботам

```{r load-tabular}
#| include: FALSE

work_data <- read_csv("data/Work_conditions.csv", show_col_types = FALSE)


glimpse(work_data)
cat("First few rows:")
head(work_data) |> kable()
```

### Чистимо і перетворюємо дані

```{r clean-data}

work_cleaned <- work_data |>
  filter(
    str_detect(Показник, "Частка"), 
    `Територіальний розріз` != "Україна", 
    `Вид економічної діяльності` == "Усього",
    Стать == "Не застосовується" | is.na(Стать)
  ) |>
  select(
    oblast = `Територіальний розріз`,
    year_2015 = `2015`,
    year_2017 = `2017`,
    year_2019 = `2019`
  ) |>
  distinct() |>
  mutate(
    year_2015 = as.numeric(year_2015),
    year_2017 = as.numeric(year_2017),
    year_2019 = as.numeric(year_2019)
  ) |>

  filter(!is.na(year_2015) | !is.na(year_2017) | !is.na(year_2019)) |>
  pivot_longer(
    cols = starts_with("year_"),
    names_to = "year",
    values_to = "percentage",
    names_prefix = "year_"
  ) |>
  mutate(year = as.numeric(year)) |>
  filter(!is.na(percentage)) |>
  group_by(oblast, year) |>
  summarise(percentage = mean(percentage, na.rm = TRUE), .groups = "drop")

cat("Очищені розміри даних:", dim(work_cleaned))
cat("Унікальні області в даних:")
print(sort(unique(work_cleaned$oblast)))

work_cleaned |>
  group_by(year) |>
  summarise(
    n_oblasts = n(),
    mean_pct = mean(percentage, na.rm = TRUE),
    median_pct = median(percentage, na.rm = TRUE),
    min_pct = min(percentage, na.rm = TRUE),
    max_pct = max(percentage, na.rm = TRUE)
  ) |>
  kable(digits = 2, caption = "Зведена статистика за роками")
```

## Step 3: Мерджимо наші дані

```{r join-data}

ukraine_joined <- ukraine_oblasts |>
  left_join(
    work_cleaned,
    by = c("oblast_standard" = "oblast")
  )

cat("Усього рядків після об’єднання:", nrow(ukraine_joined))
cat("Рядків з даними:", sum(!is.na(ukraine_joined$percentage)))
cat("Рядків без даних:", sum(is.na(ukraine_joined$percentage)))

missing_data <- ukraine_joined |>
  st_drop_geometry() |>
  filter(is.na(percentage) & is.na(year)) |>
  distinct(shapeName, oblast_standard)

if (nrow(missing_data) > 0) {
  cat("Області без відповідних даних:")
  print(missing_data)
}
```

## Step 4: Створюємо мапу

### Map 1: Умови роботи в 2019

```{r map-2019, fig.width=12, fig.height=10}

ukraine_2019 <- ukraine_joined |>
  filter(year == 2019 | is.na(year))

ggplot(ukraine_2019) +
  geom_sf(aes(fill = percentage), color = "white", size = 0.3) +
  scale_fill_viridis_c(
    option = "magma",
    name = "Кількість робочих\nв небезпечних умовах (%)",
    na.value = "grey90",
    labels = label_number(suffix = "%"),
    breaks = seq(0, 40, 10)
  ) +
  labs(
    title = "Умови праці в областях України (2019)",
    subtitle = "Відсоток працівників, які працюють у шкідливих або небезпечних умовах",
    caption = "Дані: Державна служба статистики України\nСірі ділянки вказують на відсутність даних"
  ) +
  theme_void(base_size = 14) +
  theme(
    plot.title = element_text(face = "bold", size = 18, hjust = 0.5),
    plot.subtitle = element_text(size = 12, hjust = 0.5, margin = margin(b = 10)),
    plot.caption = element_text(size = 9, hjust = 1, margin = margin(t = 10)),
    legend.position = "right",
    legend.title = element_text(size = 11, face = "bold"),
    legend.text = element_text(size = 10)
  ) +
  coord_sf(crs = "+proj=aea +lat_1=45 +lat_2=52 +lat_0=48.5 +lon_0=31")
```

**Інтерпретація:**

Карта 2019 року демонструє значні регіональні відмінності в безпеці праці по всій Україні:

- **Промислові регіони** (Дніпропетровська, Донецька, Запоріжжя) демонструють найвищий відсоток працівників у шкідливих умовах, що відображає концентрацію важкої промисловості
- **Західні області** (Львівська, Івано-Франківська, Тернопільська) загалом мають нижчі відсотки, що свідчить про різні економічні структури
- **Центральні регіони** демонструють помірний рівень, з варіаціями залежно від місцевого промислового складу
- Відсутність даних для Криму та Севастополя відображає геополітичну ситуацію після 2014 року

### Map 2: Невеликі зміни (2015-2019)

```{r map-change, fig.width=12, fig.height=10}
change_data <- work_cleaned |>
  filter(year %in% c(2015, 2019)) |>

  group_by(oblast, year) |>
  summarise(percentage = mean(percentage, na.rm = TRUE), .groups = "drop") |>
  pivot_wider(
    names_from = year,
    values_from = percentage,
    names_prefix = "year_"
  ) |>

  mutate(
    change = year_2019 - year_2015,
    change_pct = (year_2019 - year_2015) / year_2015 * 100
  ) |>
  filter(!is.na(change))

ukraine_change <- ukraine_oblasts |>
  left_join(change_data, by = c("oblast_standard" = "oblast"))

ggplot(ukraine_change) +
  geom_sf(aes(fill = change), color = "white", size = 0.3) +
  scale_fill_gradient2(
    low = "#2166ac",
    mid = "white",
    high = "#b2182b",
    midpoint = 0,
    name = "Percentage\nPoint Change",
    na.value = "grey90",
    labels = label_number(style_positive = "plus", suffix = "pp")
  ) +
  labs(
    title = "Зміна шкідливих умов праці (2015-2019)",
      subtitle = "Зміна у відсоткових пунктах частки працівників, які працюють у шкідливих умовах",
    caption = "Дані: Державна служба статистики України\nСиній = Покращення | Червоний = Погіршення"
  ) +
  theme_void(base_size = 14) +
  theme(
    plot.title = element_text(face = "bold", size = 18, hjust = 0.5),
    plot.subtitle = element_text(size = 12, hjust = 0.5, margin = margin(b = 10)),
    plot.caption = element_text(size = 9, hjust = 1, margin = margin(t = 10)),
    legend.position = "right",
    legend.title = element_text(face = "bold")
  ) +
  coord_sf(crs = "+proj=aea +lat_1=45 +lat_2=52 +lat_0=48.5 +lon_0=31")
```

**Інтерпретація:**

Карта змін у часі показує:

- **Покращення (синій)**: Кілька областей зменшили частку працівників у шкідливих умовах, можливо, через модернізацію, суворіші правила або економічну реструктуризацію
- **Погіршення (червоний)**: У деяких регіонах спостерігалося збільшення, що може відображати промислове розширення, покращення збору даних або зниження стандартів безпеки
- **Регіональні закономірності**: Промислові східні регіони демонструють неоднозначні результати, тоді як західні регіони загалом зберегли або покращили умови

### Карта 3: Порівняльна панель (2015, 2017, 2019)

```{r map-panel, fig.width=16, fig.height=6}
maps_list <- lapply(c(2015, 2017, 2019), function(yr) {
  data_year <- ukraine_joined |> filter(year == yr | is.na(year))
  
  ggplot(data_year) +
    geom_sf(aes(fill = percentage), color = "white", size = 0.2) +
    scale_fill_viridis_c(
      option = "magma",
      name = "%",
      na.value = "grey90",
      limits = c(0, 40),
      labels = label_number(suffix = "%")
    ) +
    labs(title = as.character(yr)) +
    theme_void(base_size = 12) +
    theme(
      plot.title = element_text(face = "bold", size = 16, hjust = 0.5),
      legend.position = "right"
    ) +
    coord_sf(crs = "+proj=aea +lat_1=45 +lat_2=52 +lat_0=48.5 +lon_0=31")
})

combined <- wrap_plots(maps_list, ncol = 3) +
  plot_annotation(
    title = "Еволюція умов праці в Україні (2015-2019)",
    subtitle = "Частка працівників, які працюють у шкідливих або небезпечних умовах праці",
    theme = theme(
      plot.title = element_text(size = 18, face = "bold", hjust = 0.5),
      plot.subtitle = element_text(size = 13, hjust = 0.5)
    )
  )

combined
```

## Бонус: Додаткові візуалізації

### Бонусна карта 1: Мітки областей

```{r map-labels, fig.width=14, fig.height=11}
ukraine_centroids <- ukraine_2019 |>
  st_centroid() |>
  cbind(st_coordinates(st_centroid(ukraine_2019$geometry)))

ggplot(ukraine_2019) +
  geom_sf(aes(fill = percentage), color = "white", size = 0.3) +
  geom_text(
    data = ukraine_centroids |> filter(!is.na(percentage)),
    aes(x = X, y = Y, label = round(percentage, 1)),
    size = 3,
    fontface = "bold",
    color = "white"
  ) +
  scale_fill_viridis_c(
    option = "magma",
    name = "Share (%)",
    na.value = "grey90"
  ) +
  labs(
    title = "Умови праці за областями з цінностями (2019)",
    subtitle = "Цифри показують відсоток працівників, які працюють у шкідливих умовах"
  ) +
  theme_void(base_size = 14) +
  theme(
    plot.title = element_text(face = "bold", size = 16, hjust = 0.5),
    legend.position = "right"
  ) +
  coord_sf(crs = "+proj=aea +lat_1=45 +lat_2=52 +lat_0=48.5 +lon_0=31")
```


### Бонусна карта 2: 5 найкращих та 5 найгірших областей

```{r map-extremes, fig.width=12, fig.height=10}

extremes <- ukraine_2019 |>
  st_drop_geometry() |>
  filter(!is.na(percentage)) |>
  arrange(desc(percentage)) |>
  mutate(
    category = case_when(
      row_number() <= 5 ~ "Top 5 (Worst)",
      row_number() > n() - 5 ~ "Bottom 5 (Best)",
      TRUE ~ "Middle"
    )
  ) |>
  select(shapeName, oblast_standard, category, percentage)


ukraine_extremes <- ukraine_2019 |>
  left_join(
    extremes |> select(oblast_standard, category),
    by = "oblast_standard"
  )


ggplot(ukraine_extremes) +
  geom_sf(aes(fill = category), color = "white", size = 0.3) +
  scale_fill_manual(
    values = c(
      "Top 5 (Worst)" = "#d7191c",
      "Bottom 5 (Best)" = "#2c7bb6",
      "Middle" = "grey85"
    ),
    na.value = "gray9",
    name = "Category"
  ) +
  labs(
    title = "Найкращі та найгірші області за умовами праці (2019)",
    subtitle = "Виділення 5 областей з найвищою та найнижчою часткою працівників у шкідливих умовах праці"
  ) +
  theme_void(base_size = 14) +
  theme(
    plot.title = element_text(face = "bold", size = 16, hjust = 0.5),
    plot.subtitle = element_text(size = 12, hjust = 0.5),
    legend.position = "right"
  ) +
  coord_sf(crs = "+proj=aea +lat_1=45 +lat_2=52 +lat_0=48.5 +lon_0=31")

extremes |>
  filter(category != "Middle") |>
  arrange(desc(percentage)) |>
  kable(digits = 2, caption = "5 найкращих та 5 найгірших областей за шкідливими умовами праці")
```

### Ключові висновки:

1. **Регіональні відмінності**: Існують значні відмінності між областями, причому промислові регіони демонструють у 2-3 рази вищі показники, ніж сільськогосподарські/орієнтовані на сферу послуг регіони.

2. **Промислова спадщина**: Східні та центральні промислові області (Дніпропетровська, Донецька, Запорізька) постійно посідають найвищі місця за шкідливими умовами праці, що відображає концентрацію важкої промисловості.

3. **Часові тенденції**: Між 2015 і 2019 роками більшість регіонів продемонстрували незначні покращення, хоча деякі зазнали погіршення, можливо, через економічний тиск.

4. **Географічні закономірності**: Існує чіткий градієнт схід-захід, причому західні області загалом забезпечують безпечніше середовище праці.