---
title: "Коли і де вулиці Нью-Йорка найнебезпечніші"
subtitle: "Аналіз закономірностей безпеки дорожнього руху в Нью-Йорку"
author: "Illia Hrynkiv, Liliia Yaroshenko, Mykola Utkin"
format:
  html:
    toc: true
    toc-depth: 3
    code-fold: show
    theme: cosmo
    fig-width: 14
    fig-height: 12
    embed-resources: true
---

## Вхідні дані

Нью-Йорк з його 8,4 мільйонами жителів і мільйонами щоденних пасажирів стикається з постійними викликами у сфері безпеки дорожнього руху. Це дослідження аналізує **коли, де і чому** трапляються дорожньо-транспортні пригоди у п'яти районах міста, поєднуючи дані про поїздки таксі з комплексними записами про аварії для виявлення закономірностей високого ризику.

---

## 1. Вступ і дослідницькі питання

### Проблема

Дорожньо-транспортні інциденти в Нью-Йорку щороку призводять до тисяч травм і десятків смертей. Розуміння **просторово-часових закономірностей** цих аварій є критично важливим для ефективного втручання. Однак аварії не відбуваються ізольовано — на них впливають обсяг трафіку, затори, час доби та поведінка водіїв.

### Наші дослідницькі питання

Цей проєкт досліджує три критичні питання:

1. **Коли вулиці Нью-Йорка найбільш небезпечні?**  
   - У які дні та години стається найбільше аварій?
   - Як відрізняються закономірності між буднями та вихідними?

2. **Що спричиняє найсерйозніші аварії?**  
   - Яка поведінка водіїв або умови призводять до травм?
   - Чи є певні фактори більш поширеними в конкретних районах?

3. **Чи збільшують дорожні затори ризик аварій?**  
   - Чи тривалість поїздок таксі (проксі для заторів) корелює з частотою аварій?
   - Як ця залежність змінюється в різних районах?

### Чому це важливо

Розуміння цих закономірностей дає можливість:

- **Цільове патрулювання**: розміщення поліцейських ресурсів у місцях/часі високого ризику

- **Покращення інфраструктури**: перепроєктування доріг там, де це найбільше потрібно

- **Підвищення обізнаності**: освітні кампанії, приурочені до максимального впливу

- **Персональні рішення**: стратегії управління трафіком на основі даних

---

## 2. Джерела даних і методологія

### Використані набори даних

Ми інтегрували три основні джерела даних для комплексного аналізу:

#### 📊 **Набір даних 1: Дані поїздок таксі Нью-Йорка (січень-лютий 2023)**

**Джерело**: NYC Taxi & Limousine Commission  
**Формат**: файли Parquet (ефективне колонкове зберігання)  
**Записів**: +-12 мільйонів поїздок таксі за два місяці  
**Ключові змінні**:
- `tpep_pickup_datetime`: час початку поїздки
- `tpep_dropoff_datetime`: час завершення поїздки
- `PULocationID`: код зони посадки
- `trip_distance`: відстань поїздки в милях
- `total_amount`: загальна вартість поїздки

**Чому дані таксі?** Поїздки таксі слугують проксі для загальних закономірностей руху та рівня заторів у Нью-Йорку. Висока активність таксі вказує на високий обсяг трафіку, тоді як довша тривалість поїздок свідчить про затори.

#### 🚨 **Набір даних 2: ДТП у Нью-Йорку**

**Джерело**: NYC Open Data (звіти NYPD про аварії)  
**Формат**: CSV через API  
**Записів**: 2+ мільйони історичних записів про аварії  
**Ключові змінні**:
- `crash_date`, `crash_time`: коли сталася аварія
- `borough`: Манхеттен, Бруклін, Квінз, Бронкс, Стейтен-Айленд
- `latitude`, `longitude`: точне місце аварії
- `contributing_factor_vehicle_1`: основна причина (поведінка водія, умови)
- `number_of_persons_injured/killed`: метрики тяжкості

**Дисклеймер:** дані мають деяку неточність в розумінні часової залежності - дані про таксі за 2023 рік, а дані по аваріям за 2025 рік. 

**Чому дані про аварії?** Офіційні поліцейські звіти надають авторитетні записи про те, коли, де і чому відбуваються аварії, включаючи тяжкість і причини.

#### **Набір даних 3: Межі таксі-зон Нью-Йорка**

**Джерело**: NYC TLC  
**Формат**: GeoJSON (просторові дані)  
**Призначення**: співставляє коди локацій таксі з районами та боро  
**Ключові змінні**:
- `locationid`: унікальний ідентифікатор зони
- `zone`: назва району
- `borough`: назва боро
- `geometry`: просторові межі

**Чому дані про зони?** Перетворює числові коди локацій у зрозумілі назви районів, дозволяючи просторовий аналіз і порівняння.

---

### Технічний підхід

#### Чому DuckDB?

Ми обрали **DuckDB** як наш основний аналітичний двигун, тому що:

✅ **Аналітика в базі даних**: обробка великих наборів даних без завантаження в пам'ять R  
✅ **Підтримка Parquet**: нативне читання колонкового формату (у багато швидше за CSV)  
✅ **Інтеграція SQL**: складні об'єднання та агрегації зі знайомим синтаксисом  
✅ **Просторові функції**: вбудовані геопросторові можливості для аналізу локацій  
✅ **Підтримка HTTP**: пряме завантаження даних з URL без скачування

#### Порядок дій

```
Сирі дані → Таблиці DuckDB → SQL-трансформації → Аналіз у R → Візуалізації
```

Наш робочий процес:

1. **Завантаження** файлів Parquet таксі та CSV аварій у DuckDB

2. **Парсинг** GeoJSON для витягу відповідностей зона-боро

3. **Об'єднання** поїздок таксі з даними зон для збагачення інформацією про локацію

4. **Агрегація** за часовими періодами (година, день) та географією (боро)

5. **Злиття** даних таксі та аварій за часовими та просторовими вимірами

6. **Аналіз** закономірностей і кореляцій

7. **Візуалізація** висновків за допомогою ggplot2

---

## 3. Налаштування та завантаження даних

```{r setup-packages}
#| message: false
#| warning: false

library(duckdb)      # Швидка аналітична база даних
library(dplyr)       # Маніпуляція даними
library(tidyr)       # Упорядкування даних
library(ggplot2)     # Візуалізація
library(lubridate)   # Робота з датами/часом
library(scales)      # Форматування графіків
library(sf)          # Просторові дані
library(viridis)     # Колірні палітри
library(patchwork)   # Об'єднання графіків
library(leaflet)     # Інтерактивні карти
library(leaflet.extras) # Додаткові функції для leaflet

# Підключення до DuckDB
con <- dbConnect(duckdb::duckdb())
cat("З'єднання з базою даних встановлено")
```

### Завантаження розширень і даних

```{r load-data}
#| message: false
#| warning: false

# Увімкнення файлової системи HTTP для прямого завантаження з URL
invisible(dbExecute(con, "INSTALL httpfs; LOAD httpfs; SET enable_http_metadata_cache=true;"))

# Завантаження даних таксі з локальних файлів Parquet
invisible(dbExecute(con, "
  CREATE TABLE taxi_jan AS 
  SELECT * FROM read_parquet('D://RProjects//r4ds-2025//Final_Project//final-project-r//data//taxi_trip_data_jan_2023.parquet')
"))

invisible(dbExecute(con, "
  CREATE TABLE taxi_feb AS 
  SELECT * FROM read_parquet('D://RProjects//r4ds-2025//Final_Project//final-project-r//data//taxi_trip_data_feb_2023.parquet')
"))

# Об'єднання місяців в одну таблицю
invisible(dbExecute(con, "
  CREATE TABLE taxi_all AS 
  SELECT * FROM taxi_jan 
  UNION ALL 
  SELECT * FROM taxi_feb
"))

# Завантаження розширення JSON для парсингу GeoJSON
invisible(dbExecute(con, "INSTALL json; LOAD json;"))

# Завантаження меж таксі-зон
invisible(dbExecute(con, "
  CREATE TABLE taxi_zones AS 
  SELECT * FROM read_json_auto('D://RProjects//r4ds-2025//Final_Project//final-project-r//data//taxi_zones.geojson')
"))

# Завантаження даних про аварії безпосередньо з NYC Open Data API
invisible(dbExecute(con, "
  CREATE TABLE crash_data AS 
  SELECT * FROM read_csv_auto('https://data.cityofnewyork.us/resource/h9gi-nx95.csv')
"))

cat("Всі набори даних успішно завантажено")
```

### Попередня обробка даних

#### Витягнення інформації про боро з GeoJSON

GeoJSON таксі-зон є вкладеним — нам потрібно розгорнути його для витягу відповідностей боро:

```{r flatten-zones}
invisible(dbExecute(con, "
  CREATE TABLE flattened_zones AS
  SELECT 
    f.value.properties.locationid::INT AS location_id,
    f.value.properties.zone AS zone,
    f.value.properties.borough AS borough
  FROM taxi_zones,
  UNNEST(taxi_zones.features) AS f(value)
"))

dbGetQuery(con, "SELECT * FROM flattened_zones LIMIT 5") |>
  knitr::kable(caption = "Зразок розгорнутих даних про зони")
```

**Що це робить:**

- `UNNEST`: розгортає вкладений JSON-масив у рядки

- `f.value.properties.*`: доступ до вкладених властивостей

- `::INT`: приведення ID локації до цілого числа для об'єднання

#### Збагачення даних таксі географічною інформацією

```{r enrich-taxi}

invisible(dbExecute(con, "
  CREATE TABLE taxi_enriched AS
  SELECT 
    t.*, 
    z.zone AS pickup_zone, 
    z.borough AS pickup_borough
  FROM taxi_all t
  LEFT JOIN flattened_zones z
    ON t.PULocationID = z.location_id
"))

enrichment_stats <- dbGetQuery(con, "
  SELECT 
    COUNT(*) AS total_trips,
    COUNT(pickup_borough) AS trips_with_borough,
    ROUND(COUNT(pickup_borough) * 100.0 / COUNT(*), 2) AS pct_matched
  FROM taxi_enriched
")

cat(sprintf("Збагачення завершено: %.1f%% поїздок зіставлено", 
            enrichment_stats$pct_matched))
```

**Чому це важливо:** Тепер кожна поїздка таксі знає, з якого боро та району вона почалася, що дає можливість просторового аналізу.

### Перевірка якості даних

```{r data-quality}

crash_summary <- dbGetQuery(con, "
  SELECT 
    COUNT(*) AS total_crashes,
    COUNT(DISTINCT borough) AS boroughs_covered,
    MIN(crash_date) AS earliest_crash,
    MAX(crash_date) AS latest_crash,
    SUM(number_of_persons_injured) AS total_injured,
    SUM(number_of_persons_killed) AS total_killed
  FROM crash_data
  WHERE crash_date IS NOT NULL
")

knitr::kable(crash_summary, 
             format.args = list(big.mark = ","),
             caption = "Зведена статистика даних про аварії")
```

---

## 4. Аналіз 1: Часові закономірності — коли вулиці найнебезпечніші?

### Погодинні закономірності поїздок за боро

Спочатку давайте зрозуміємо нормальні закономірності руху через активність таксі:

```{r trips-by-hour}
#| fig-width: 14
#| fig-height: 10

trips_by_hour_borough <- dbGetQuery(con, "
  SELECT 
    HOUR(tpep_pickup_datetime) AS pickup_hour,
    pickup_borough,
    COUNT(*) AS trip_count
  FROM taxi_enriched
  WHERE 
    trip_distance > 0 
    AND trip_distance < 100
    AND total_amount > 0 
    AND total_amount < 500 
    AND pickup_borough IN ('Manhattan', 'Brooklyn', 'Queens', 'Bronx')
  GROUP BY pickup_hour, pickup_borough
")

ggplot(trips_by_hour_borough, aes(x = pickup_hour, y = trip_count, color = pickup_borough)) +
  geom_line(linewidth = 1.5, alpha = 0.8) +
  geom_point(size = 3) +
  geom_area(aes(fill = pickup_borough), alpha = 0.2, position = "identity") +
  scale_x_continuous(
    breaks = seq(0, 23, by = 3),
    labels = paste0(seq(0, 23, by = 3), ":00"),
    name = "Година доби"
  ) +
  scale_y_continuous(
    name = "Загальна кількість поїздок",
    labels = label_comma()
  ) +
  scale_color_viridis_d(option = "plasma", end = 0.9) +
  scale_fill_viridis_d(option = "plasma", end = 0.9) +
  facet_wrap(~ pickup_borough, scales = "free_y", ncol = 2) +
  labs(
    title = "Щоденний ритм руху в Нью-Йорку: поїздки таксі за годиною та боро",
    subtitle = "Чіткі закономірності пасажиропотоку з вечірніми піками | Січень-лютий 2023",
    caption = "Дані: NYC TLC | Відфільтровано для дійсних поїздок (відстань 0-100 миль, тариф 0-$500)"
  ) +
  theme_minimal(base_size = 14) +
  theme(
    plot.title = element_text(face = "bold", size = 18),
    plot.subtitle = element_text(size = 13, color = "gray30"),
    legend.position = "none",
    strip.text = element_text(face = "bold", size = 14),
    panel.grid.minor = element_blank()
  )
```

**Ключові спостереження:**

- **Манхеттен домінує**: у 10-12 разів більше активності таксі, ніж в інших боро

- **Невелика закономірність**: ранковий пік (8-9 ранку) та вечірній пік (18-20 годин)

- **Нічна активність**: Манхеттен залишається зайнятим до 2 ночі (нічне життя, ресторани)

- **Бруклін і Квінз**: схожі закономірності, але нижчі обсяги

### Хіт мапа аварій: День тижня х Година доби

Тепер подивимося, коли насправді трапляються аварії:

```{r crash-heatmap}
#| fig-width: 14
#| fig-height: 9

crashes_heatmap_data <- dbGetQuery(con, "
  SELECT 
    DAYNAME(crash_date) AS day_of_week,
    HOUR(crash_time) AS hour_of_day,
    COUNT(*) AS crash_count
  FROM crash_data
  WHERE crash_date IS NOT NULL AND crash_time IS NOT NULL
  GROUP BY 1, 2
")

day_levels <- c("Monday", "Tuesday", "Wednesday", "Thursday", "Friday", "Saturday", "Sunday")

crashes_heatmap_data <- crashes_heatmap_data |>
  mutate(
    day_of_week = factor(day_of_week, levels = day_levels)
  )

ggplot(crashes_heatmap_data, aes(x = hour_of_day, y = day_of_week, fill = crash_count)) +
  geom_tile(color = "white", linewidth = 0.8) +
  geom_text(
    aes(label = scales::comma(crash_count, accuracy = 1)),
    size = 3.5,
    color = "gray24",
    fontface = "bold"
  ) +
  scale_fill_gradient(
    low = "#FFF5E1", 
    high = "#8B0000",
    name = "Кількість аварій",
    labels = label_comma()
  ) +
  scale_x_continuous(
    breaks = seq(0, 23, by = 2),
    labels = paste0(seq(0, 23, by = 2), ":00"),
    name = "Година доби"
  ) +
  scale_y_discrete(name = NULL) +
  labs(
    title = "Коли вулиці Нью-Йорка найнебезпечніші: теплова карта концентрації аварій",
    subtitle = "П'ятниця-субота ввечері (17-20 год) показують піки аварійності | Темніше = більше аварій",
    caption = "Дані: NYC Open Data (NYPD Motor Vehicle Collisions)"
  ) +
  theme_minimal(base_size = 14) +
  theme(
    plot.title = element_text(face = "bold", size = 18),
    plot.subtitle = element_text(size = 13, color = "gray30"),
    legend.position = "right",
    panel.grid = element_blank(),
    axis.text.y = element_text(size = 12, face = "bold"),
    axis.text.x = element_text(size = 11)
  ) +
  annotate(
    "rect",
    xmin = 16.5, xmax = 19.5,
    ymin = 4.5, ymax = 6.5,
    alpha = 0.3,
    color = "yellow",
    fill = NA,
    linewidth = 1.5
  ) +
  annotate(
    "text",
    x = 18, y = 7.3,
    label = "Зона підвищеної небезпеки",
    size = 5,
    fontface = "bold",
    color = "darkred"
  )
```

**Критичні висновки:**

- **Період підвищеної небезпеки**: четверг та п'ятниця 16-20 годин (вечірній час + початок вихідних)

- **Закономірність вихідних**: субота ввечері також показує високі показники аварій

- **Ранковий час**: несподівано нижчі показники аварій, ніж ввечері

- **Пізня ніч**: 2-5 ранку показує підвищення аварій у вихідні (ймовірно, пов'язано з алкоголем)

**Висновки:** Розгортання додаткового дорожнього патрулювання у п'ятницю-суботу ввечері в зонах високого трафіку.

---

## 5. Аналіз 2: Географічні закономірності — де трапляються аварії

### Аварії за боро

```{r crashes-by-borough}
#| fig-width: 14
#| fig-height: 8

crashes_by_borough <- dbGetQuery(con, "
  SELECT 
    borough,
    COUNT(*) AS crash_count,
    SUM(number_of_persons_injured) AS total_injured,
    SUM(number_of_persons_killed) AS total_killed
  FROM crash_data
  WHERE borough IS NOT NULL
  GROUP BY 1
  ORDER BY 2 DESC
")

crashes_by_borough <- crashes_by_borough |>
  mutate(
    injury_rate = (total_injured / crash_count) * 100,
    fatality_rate = (total_killed / crash_count) * 100
  )


p1 <- ggplot(crashes_by_borough, aes(x = reorder(borough, -crash_count), y = crash_count)) +
  geom_col(aes(fill = crash_count), width = 0.7, alpha = 0.9) +
  geom_text(
    aes(label = paste0(scales::comma(crash_count)," ", "аварій")),
    vjust = -0.3,
    size = 4.5,
    fontface = "bold"
  ) +
  scale_fill_gradient(low = "#FFA500", high = "#8B0000", guide = "none") +
  scale_y_continuous(
    name = "Загальна кількість аварій",
    labels = label_comma(),
    expansion(mult = c(0, 0.15))
  ) +
  scale_x_discrete(name = NULL) +
  labs(
    title = "🗺️ Розподіл аварій по боро Нью-Йорка",
    subtitle = "Бруклін лідує за загальною кількістю аварій, але тяжкість варіюється за боро"
  ) +
  theme_minimal(base_size = 14) +
  theme(
    plot.title = element_text(face = "bold", size = 18),
    plot.subtitle = element_text(size = 13, color = "gray30"),
    axis.text.x = element_text(size = 13, face = "bold"),
    panel.grid.major.x = element_blank(),
    panel.grid.minor = element_blank()
  )

p2 <- ggplot(crashes_by_borough, aes(x = reorder(borough, -injury_rate), y = injury_rate)) +
  geom_col(fill = "#D62828", width = 0.7, alpha = 0.8) +
  geom_text(
    aes(label = paste0(round(injury_rate, 1), "%")),
    vjust = -0.5,
    size = 4,
    fontface = "bold"
  ) +
  scale_y_continuous(
    name = "Рівень травматизму (% аварій)",
    labels = label_percent(scale = 1),
    expand = expansion(mult = c(0, 0.15))
  ) +
  scale_x_discrete(name = NULL) +
  labs(
    title = "Рівень травматизму за боро",
    subtitle = "Відсоток аварій, що призвели до травм"
  ) +
  theme_minimal(base_size = 12) +
  theme(
    plot.title = element_text(face = "bold", size = 14),
    axis.text.x = element_text(size = 11, angle = 20, hjust = 1),
    panel.grid.major.x = element_blank()
  )

p1 / p2 + plot_layout(heights = c(2, 1))
```

**Ключові висновки:**

- **Бруклін**: найвища абсолютна кількість аварій (~450K)

- **Манхеттен**: другий за кількістю аварій, але найвища щільність трафіку

- **Рівні травматизму**: відносно постійні по боро (25-28%)

- **Стейтен-Айленд**: найменше аварій, але подібний рівень травматизму (через відмінності в інфраструктурі?)

---

## 5.5. Географічна візуалізація аварій

### Інтерактивна карта аварій з тепловою мапою

```{r interactive-crash-map}
#| message: false
#| warning: false
#| fig-width: 14
#| fig-height: 12

# Отримуємо дані про серйозні аварії з координатами
serious_crashes <- dbGetQuery(con, "
  SELECT 
    latitude,
    longitude,
    borough,
    crash_date,
    crash_time,
    number_of_persons_injured,
    number_of_persons_killed,
    contributing_factor_vehicle_1
  FROM crash_data
  WHERE 
    latitude IS NOT NULL 
    AND longitude IS NOT NULL
    AND (number_of_persons_injured > 0 OR number_of_persons_killed > 0)
    AND latitude BETWEEN 40.4 AND 41.0
    AND longitude BETWEEN -74.3 AND -73.7
  LIMIT 15000
") |>
  mutate(
    severity = case_when(
      number_of_persons_killed > 0 ~ "Смертельна",
      number_of_persons_injured > 2 ~ "Тяжка",
      TRUE ~ "Середня"
    ),
    popup_text = paste0(
      "<b>Боро:</b> ", borough, "<br>",
      "<b>Дата:</b> ", crash_date, "<br>",
      "<b>Травмовані:</b> ", number_of_persons_injured, "<br>",
      "<b>Загиблі:</b> ", number_of_persons_killed, "<br>",
      "<b>Причина:</b> ", substr(contributing_factor_vehicle_1, 1, 50)
    )
  )

# Створення інтерактивної карти
crash_map <- leaflet(serious_crashes) |>
  addProviderTiles(providers$CartoDB.DarkMatter) |>
  addHeatmap(
    lng = ~longitude,
    lat = ~latitude,
    intensity = ~number_of_persons_injured + number_of_persons_killed * 3,
    blur = 20,
    max = 0.5,
    radius = 15,
    group = "Теплова карта"
  ) |>
  addCircleMarkers(
    lng = ~longitude,
    lat = ~latitude,
    radius = ~case_when(
      severity == "Смертельна" ~ 6,
      severity == "Тяжка" ~ 4,
      TRUE ~ 3
    ),
    color = ~case_when(
      severity == "Смертельна" ~ "#8B0000",
      severity == "Тяжка" ~ "#FF6347",
      TRUE ~ "#FFA500"
    ),
    fillOpacity = 0.6,
    stroke = FALSE,
    popup = ~popup_text,
    clusterOptions = markerClusterOptions(),
    group = "Маркери аварій"
  ) |>
  addLayersControl(
    overlayGroups = c("Теплова карта", "Маркери аварій"),
    options = layersControlOptions(collapsed = FALSE)
  ) |>
  addLegend(
    position = "bottomright",
    colors = c("#8B0000", "#FF6347", "#FFA500"),
    labels = c("Смертельна", "Тяжка", "Середня"),
    title = "Тяжкість аварії"
  ) |>
  setView(lng = -73.98, lat = 40.75, zoom = 11)

crash_map
```

**Інтерпретація:** 
- **Червоні зони** на тепловій карті показують найвищу концентрацію аварій
- Найбільші скупчення в центрі Манхеттена, вздовж BQE (Brooklyn-Queens Expressway)
- Кластеризація маркерів дозволяє побачити точну кількість при збільшенні

---

###